【裁判字號】    92,上訴,74
【裁判日期】    920926
【裁判案由】    偽造文書
【裁判全文】
臺灣高等法院花蓮分院刑事判決             九十二年度上訴字第七四號
    上訴人即被告  丙○○
右上訴人因偽造文書案件，不服臺灣花蓮地方法院八十九年度字第二二八號，中華民
國九十二年三月四日第一審判決（起訴案號：臺灣花蓮地方法院檢察署八十九年度偵
字第二八八號）提起上訴，本院判決如左：
    主  文
上訴駁回。
    理  由
一、本院審理後認原審依刑法第二條第一項但書比較公司法第九條新舊法後，認應適
    用有利於被告丙○○之九十年十一月十二日修正前公司法第九條第三項之規定，
    而認被告二次以申請文件表明收足公司應收之股款行為，均係犯修正前之公司法
    第九條第三項之罪，並認與案外人董化桂、梁月娥、乙○○、甲○○雖非公司負
    責人，但與有公司負責人身分之被告共同犯之，彼此間有犯意之聯絡及行為之分
    擔，為共同正犯（均應請公訴人另行偵辦），且被告所犯上開二罪，犯意各別，
    行為互殊，應分論併罰，而審酌被告犯罪之動機、其智識程度甚高、薰芳公司之
    資本額為三千五百萬元，花蓮水泥公司之資本額為六千萬元，犯罪所生之危害及
    被告犯罪後之態度等一切情狀，分別量處被告就薰芳公司部分有期徒刑四月，就
    花蓮水泥公司部分有期徒刑六月之刑，並均諭知易科罰金之標準，及定應執行之
    刑為十月。且認被告犯前揭之罪後，刑法第四十一條已於九十年一月十日修正公
    布，並於同年月十二日生效施行，依刑法第二條第一項前段規定，就被告上開所
    犯公司法罪刑，適用修正後刑法第四十一條第一項前段之規定，諭知易科罰金之
    折算標準，認事、用法、量刑均甚妥適，應予維持，並引用事實、證據及理由之
    記載。
二、上訴意旨略以:( 一)薰芳建設公司之股東傅麗華是其配偶、許麗貞是其母親、許
    慧瑩、許琇瑩為其姪女，均為被告之家屬，生活在同一家庭，生活費用均由被告
    負擔所以，設立公司之出資額亦係由其代為出資，而熏芳公司之設立相關事宜亦
    係由董化桂告知委由梁月娥辦理設立公司之相關程續非被告所知悉，是辦理完成
    後，梁月娥將交付被告設立登記的文件，其中收據是記載登記費十萬元，並無借
    款記載。另熏芳建設公司興建大樓早於七十九年間開始籌劃，至八十一年初決定
    成立熏芳公司，一切支出均由被告支付，大額資金由被告設立於合作金庫000
    000-00000-0帳支出，小額則由被告診所資金支出，且被告也向合作金
    庫貸款支付，被告支付金額實已達熏芳公司設立之最低資本，況經濟部七０、一
    二、二六號商四九三七七號法規函示「股東所繳股款之來源究係自有資金或借入
    款項或與他人另有契約關係，則非公司法上之問題」，則原審認定即屬可議；(
    二）就花蓮水泥公司是發起股東個人向甲○○借款，被告也僅是借個人與股東梁
    政彥出資部分，並未代其他股東向甲○○借款，何以原審未採信，並未具理由說
    明，且被告並非以對泰水泥之債權移轉予花蓮水泥公司扺繳股款，而是花蓮水泥
    公司設立後，花蓮水泥公司以股款向各股東收購對泰和水泥公司之債權，原審引
    用公司法第一百三十一條規定而認被告未依同法第四百十九條規定申請登記亦屬
    採證違法等語。
三、按民國九十年十一月十二日修正前公司法第九條第三項、修正後笫九條第一項規
    定公司應收之股款，股東並未實際繳納，而以申請文件表明收足，或股東雖已繳
    納而於登記後將股款發還股東，或任由股東收回者，公司負責人均應負刑事責任
    ，此條立法原意，在於防止虛設公司及防範經濟犯罪之發生，因此公司應收股款
    有虛偽不實之情事，即應有該條之適用。經查：被告丙○○係八十一年十月二十
    九日薰芳公建設公司、八十五年四月十日花蓮水泥公司公司向經濟部中部辦公室
    申請設立登記，並完成登記時之公司負責人，且熏芳建設公司、花蓮水泥公司復
    均登記實收資本總額各為新台幣 (下同）三千五百萬元、六千萬元，有經濟部中
    部辦公室八十八年十月二十七日經八八中辦三管字第一四三０三八號函附之薰芳
    建設公司、花蓮水泥公司設立登記事項卡各一份在卷足憑（見偵卷第六十二頁以
    下），而依熏芳建設公司於八十一年六二十七檢呈經濟部商業司資本額查核報告
    書所載：薰芳建設公司於八十一年一月三十一日報奉經濟部核准成立，並於同年
    二月十四日取得營利事業登記在案，以八十一年二月一日迄八十一年四月三十日
    之營運結果與現金流量變動情形所示如下：流動資產合計：六百五十五萬三千五
    百三十元，其中預付「洪光營造公司」六百萬元、預付運費七萬七千五百七十二
    元，而與關係人間之重大交易事項為與地主丙○○訂立房屋合建契約，約定於訂
    約時交付二千八百萬元，且依工程進度分期攤還公司，有熏芳建設股份有限公司
    財報表暨查核報告書一份在卷足憑（見本院卷第一四三頁），而依薰芳建設公司
    須依與被告丙○○個人之合作契約書第四條約定為：「為保證乙方 (薰芳建設公
    司)按時合法完成前三項之約定，乙方於訂約之同時交付甲方 (丙○○)二千八百
    萬元，以工程之進度分期無息攤還，地下室結構體完成時甲方應立即退還百分之
    五十即返還一千四百萬元．．．．」，有合作契約書一份附卷足佐 (見本院卷第
    一五六頁），足證係熏芳建設公司給付被告丙○○個人保證金二千八百萬元，並
    非被告以二千八百萬元充當其為薰芳建設公司股東之股款出資自明，再者，被告
    供承：三千五百萬元之股金係伊一人出資，為了籌設公司陸續已支出股金，申請
    設立時，只剩十餘萬元等語（見本院卷第八十五頁），惟薰芳建設公司之預付款
    項已如上述為「洪光營造公司」六百萬元、預付運費七萬七千五百七十二元，並
    有收費憑證各一份在卷 (見本院卷第五十三頁、第六十三頁），被告所辯其為股
    東傅麗華、許黃麗貞、許慧瑩、許秀瑩出資云云顯與事實不符。另經濟部七０、
    一二、二六號商四九三七七號法規函示「股東所繳股款之來源究係自有資金或借
    入款項或與他人另有契約關係，則非公司法上之問題」之見解，依九十年一月十
    二日修正後公司法第九條第一項前所揭之立法本旨而言，係指股東以現金出資已
    實際繳交股款為前提下，股東所繳交之股款係自有資金或本於借貸或其他法律關
    係，均非所問，如股東並未出資而由公司或其他負責人籌借款項充為資金，登記
    後以之歸還，即構成資本不符，為解釋之主旨，本案薰芳建設公司、花蓮水泥公
    司各股東均未實際出資，均係向第三人朱碧蓮、甲○○借款，取得銀行存款證明
    充作公司資本後，即分由會計師廖惠貞、夏袓訓製作資本簽證後持以向經濟部中
    部辦公司申請公司設立登記，其後熏芳建設公司於八十一年一月十六日將三千五
    百萬元；花蓮水泥公司於八十五年四月十日將六千萬元全數提領返還貸與人朱碧
    蓮、甲○○即與上述公司法第九條第一項之構成要件相符，被告否認犯罪提起上
    訴，顯無理由，應予駁回。
據上論斷，應依刑事訴訟法第三百六十八條、第三百七十三條，判決如主文。
本案經檢察官崔紀鎮到庭執行職務。
中    華      民      國      九十二      年    九    月      二十六    日
                                    審判長法官  謝  志  揚
法官  莊  謙  崇
                                          法官  陳  淑  媛
右正本證明與原本無異。
如不服本判決應於判決送達後十日內向本院提出上訴狀。其未述理由者，並應於提
出上訴狀後十日內向本院補提理由狀（須附繕本）。
                                        書記官  邱  廣  譽
中    華      民      國      九十二      年    十    月        六      日


司法院資訊處製作；財團法人民間司法改革基金會備份。
